最高法院民事判決　　　　　　　　　　　　　　　九十一年度台上字第一六七九號
　　上　訴　人　甲　○　○
　　訴訟代理人　李　百
　　被 上訴 人　乙○○○○
右當事人間請求所有權移轉登記事件，上訴人對於中華民國九十年十一月十二日台灣
高等法院花蓮分院第二審更審判決（九十年度上更(四)字第一三號），提起上訴，本院
判決如左：
    主  文
原判決除假執行部分外廢棄，發回台灣高等法院花蓮分院。
    理  由
本件上訴人起訴主張：被上訴人於民國八十二年三月三十日將其所有坐落台東市○○
段一○八一｜四、一○八一｜五、一○八九｜五、一○八九｜六號土地（下稱系爭土
地）出賣與伊，惟迄今拒不辦理所有權移轉登記等情，爰本於買賣契約，求為命被上
訴人將系爭土地所有權移轉登記並交付土地與伊之判決。嗣以上開一○八一｜五、一
○八九｜六號土地經重劃完成，被上訴人受配台東市○○段一三五號土地，另一○八
一｜四、一○八九｜五號土地經台灣省政府徵收，被上訴人領取補償費新台幣（以下
同）三十四萬二千元，依平均地權條例第六十二條、民法第二百二十五條第二項規定
，被上訴人應將受配之土地按比例移轉所有權予伊，及交付徵收補償費等情，於原審
變更聲明，求為命被上訴人將台東市○○段一三五號土地所有權應有部分一萬分之一
二八六移轉登記予伊，並給付三十四萬二千元及其遲延利息之判決。
被上訴人則以：買賣系爭土地之目的，乃在止息伊與訴外人即上訴人實際經營之新芳
食品廠股份有限公司（下稱新芳公司）間之原審另件八十一年度上更(一)字第二四號交
還土地事件之爭訟（下稱前案）。惟上訴人於買賣契約成立後並未依約撤回前案上訴
，以交還該公司所占用伊之土地，經伊催告，仍不置理，伊已於八十四年二月二十七
日解除買賣契約，上訴人之請求自屬無據。況上訴人未依約撤回前案上訴，該給付已
過期而成為給付不能，依民法第二百五十五條規定，伊得不經催告而解除契約等語，
資為抗辯。
原審判決駁回上訴人變更之訴，係以：本件買賣契約係為止息前案訴訟而訂立，故於
買賣契約中第四條約定「以上所售土地（指系爭土地）經分割完成之日起兩個月內，
甲方（即上訴人）應將原使用之豐田段一○八九｜一地號土地（於七十六年十月二十
三日與同段一○八九地號合併）拆讓予乙方（即被上訴人）」，被上訴人並已於八十
二年五月十九日完成系爭土地之分割登記。而被上訴人抗辯兩造間之買賣契約係欲上
訴人撤回前案之上訴而訂立，上訴人未依約撤回前案訴訟，嗣經判決確定等事實，亦
為上訴人所不爭執，並經調取上開事件全卷審認無誤。兩造訂立系爭買賣契約既為解
決上開事件之紛爭，以免訟累，並補上開事件未酌定履行期間之不足，而約定二個月
之履行期間，因此依契約之性質及當事人之意思表示，上訴人遲延之後之給付對於被
上訴人已無利益（無法息訟止爭），則依民法第二百五十五條之規定，被上訴人自得
不為催告，逕行解除契約，應認其於八十四年二月二十七日以存證信函對上訴人解除
系爭買賣契約為合法。再上訴人於第一審八十四年五月二十四日提出之準備書狀表明
購買台東市○○段一○八九號部分土地作為伊所經營新芳公司對外通路，雙方於前案
訴訟中八十二年三月三十日達成協議等語；其於原審八十四年八月十八日、九月八日
提出之理由狀亦稱本件與前案有關，均證明本件買賣係以和解為目的，上訴人陳稱其
無撤回前案訴訟之義務，自不可採信。是其本於買賣關係，請求被上訴人將重劃後之
土地所有權移轉登記予伊，另經徵收部分之土地請求被上訴人損害賠償，即非有據，
不能准許等詞，為其判斷之基礎。
查被上訴人固辯稱兩造間之系爭土地買賣契約，係欲上訴人撤回前案上訴而訂立云云
，惟上訴人對此於歷審已再三否認，原審謂「被上訴人抗辯本件兩造間之買賣契約係
欲上訴人撤回前案訴訟之上訴而訂立，上訴人未依約撤回前案訴訟，經判決確定，為
上訴人所不爭執」等語，係就當事人已爭執之事項，認其為不爭執，已有可議。且系
爭買賣契約書共約款七條，其第四條為：「以上所售土地經分割完成之日起兩個月內
，甲方（上訴人）應將原使用之豐田段一○八九｜一地號土地（於七十六年十月二十
三日與同段一○八九地號合併）拆讓予乙方（被上訴人）。」，並無一語言及上訴人
應「撤回」前案之上訴；其餘各條之文字，除就系爭土地買賣之面積、價金、分割及
稅捐負擔等為約定外，亦未記載上訴人於被上訴人移轉系爭土地所有權之前，應先撤
回前案訴訟之上訴。原審捨契約文字，別作他解，謂上訴人負有撤回前案上訴之義務
云云，亦有未合。凡此，本院前發回意旨，已一再指明（本院八十六年度台上字第四
六○號、八十九年度台上字第二二七六號判決），乃原審全未審究，仍沿用發回前之
原審判決，以兩造係為解決前案紛爭而訂立買賣契約、本件與前案有關等由，認上訴
人負有撤回前案上訴之義務，自屬草率。再兩造係約定系爭土地分割完成之日起兩個
月內，上訴人應將豐田段一○八九｜一地號土地拆讓予被上訴人，而非上訴人應於系
爭土地分割後兩個月內撤回前案之上訴，乃原審謂「兩造訂立本件買賣契約，係為解
決上開事件之紛爭，以免訟累，並補上開事件（指前案）未酌定履行期間之不足，而
約定二個月之履行期間，因此依契約之性質及當事人之意思表示，上訴人遲延之後之
給付對於被上訴人已無利益（無法息訟止爭）」云云，將買賣契約所訂上訴人應返還
土地乙事，與所謂之上訴人應撤回前案之上訴，混為一談，其指被上訴人得依民法第
二百五十五條規定解除買賣契約，理由亦欠明瞭。上訴論旨，指摘原判決不當，求予
廢棄，非無理由。
據上論結，本件上訴為有理由。依民事訴訟法第四百七十七條第一項、第四百七十八
條第一項，判決如主文。
中      華      民      國    九十一    年      八      月    二十三    日
                              最高法院民事第八庭
                                  審判長法官  吳  啟  賓
                                        法官  高  孟  焄
                                        法官  徐  璧  湖
                                        法官  朱  建  男
                                        法官  謝  正  勝
      右正本證明與原本無異
                                              書  記  官
中      華      民      國    九十一    年      九      月      十      日
